【裁判字號】    89,訴,79
【裁判日期】    891002
【裁判案由】    
【裁判全文】
臺灣臺東地方法院民事判決  八十九年度訴字第七九號
    原      告  丙○○
    訴訟代理人  乙○○
    被      告  丁○○
    訴訟代理人  甲○○律師
右當事人間給付借款事件，本院判決如左：
    主      文
被告應給付原告新台幣貳拾柒萬伍仟貳佰玖拾貳元，及自八十八年三月十日起至清償
日止，按週年利率百分之五計算之利息。
原告其餘之訴駁回。
訴訟費用由被告負擔三分之一，餘由原告負擔。
    事      實
一、原告方面：
（一）聲明：被告應給付原告新台幣（下同）八十二萬九千四百六十二元，及自民國
      八十八年三月十日起至清償日止，按週年利率百分之五計算之利息。
（二）陳述：緣被告於八十六年間以土地及房屋向原告抵押借款八十萬元（下稱系爭
      借款），並簽發一紙面額八十萬元、發票日為八十六年五月三十一日之本票（
      下稱系爭本票）交付原告作為擔保，於八十六年六月二十三日清償期屆至被告
      並未償還借款，經原告向本院執行處聲請拍賣抵押物結果，原告雖獲取五十五
      萬二千七百三十元，然算至八十八年三月九日分配表作成之日止，被告尚有本
      金、利息及違約金（五十萬元）共八十二萬九千四百六十二元並未清償，有本
      院八十七年度執字第八六七號強制執行分配表可按，經原告向被告屢次催討被
      告均置之不理，爰依票據關係及借貸關係請求被告返還如聲明所示之金額。
（三）證據：提出本院八十七年度執字第八六七號強制執行分配表影本一份、本票影
      本一份、土地及房屋他項權利證明書影本一份、限額抵押權設定契約書影本一
      份等為證，並請求訊問證人陳敏慧。
二、被告方面：
（一）聲明：駁回原告之訴。
（二）陳述：按被告於八十六年五月二十六日，以坐落臺東市○○段一八○八之三地
      號土地，及其上同段六五七三建號、門牌號碼為臺東市○○路三六○巷一三一
      號房屋，為原告設定八十萬元之抵押權供作擔保，而於同年五月三十一日向原
      告借款八十萬元，約定借期為三個月，扣除先付一個月之利息、百分之三之仲
      介費用，及代書費、規費等後，原告實際僅交付七十五萬一千零四十元。此後
      三個月之借期屆至，原告拒收被告所欲交付之第四個月份利息，被告又無力全
      部清償，原告乃於八十六年十月間向本院聲請拍賣抵押物獲准（八十六年度拍
      字第二九九號），進而於八十七年四月間聲請強制執行，拍賣前開抵押物（八
      十七年度執字第八六七號）。詎依拍定後本院作成之分配表所示，原告除主張
      自八十六年六月二十三日起至八十八年三月九日止，按年息百分之六計算之利
      息，合計八萬二千一百九十二元應受優先分配外，竟又主張有自八十六年六月
      二十三日起至八十八年三月九日止，按日息千分之一計算之違約金，合計五十
      萬元亦應受優先分配。查被告向原告借款時，並無任何關於違約金之約定，原
      告在該執行程序中主張按日息千分之一計算違約金之部分，自屬無據。且原告
      逕行自八十六年六月二十三日即起算遲延利息，亦有違誤。按債務人所提出之
      給付，應先抵充費用、次充利息、次充原本，民法第三百二十三條定有明文。
      原告於前開執行程序中受償之五十五萬二千七百三十元，於扣除應自八十六年
      九月一日起至八十八年三月九日止，按原告主張之年息百分之六計算之遲延利
      息合計七萬三千二百元，其餘額四十七萬九千五百三十元，依法即應抵充八十
      萬元借款之原本，是兩造間借款本金餘額應僅有三十二萬零四百七十元。原告
      於本件竟猶請求被告給付八十二萬九千四百六十二元，及自民國八十八年三月
      十日起至清償日止，按週年利率百分之五計算之利息，被告自難同意。
三、本院依職權調取本院八十六年度執字第二三三○號、八十七年度執字第八六七號
    民事執行卷宗。
    理      由
一、原告主張被告於八十六年間以土地及房屋向原告抵押借款八十萬元，被告並簽發
    一紙面額八十萬元、發票日為八十六年五月三十一日之票交付原告作為擔保，於
    八十六年六月二十三日清償期屆至被告並未償還借款，而於八十八年四月間，經
    原告聲請本院執行處拍賣抵押物結果獲清償五十五萬二千七百三十元，算至八十
    八年三月九日分配表作成之日止，尚有本金、利息及違約金（五十萬元）共八十
    二萬九千四百六十二元尚未清償，爰依據借貸關係及票據關係請求被告償還八十
    二萬九千四百六十二元及自八十九年三月十日起至清償日止按年息百分之五計算
    之利息等情。被告則以被告於八十六年五月三十一日雖以土地及房屋作為抵押擔
    保而向原告借款八十萬元，然扣除先付一個月之利息、百分之三之仲介費用，及
    代書費、規費等後，原告實際僅交付七十五萬一千零四十元，此後三個月之借期
    屆至，被告無力全部清償借款，原告乃於八十六年十月間向本院聲請拍賣抵押物
    獲准，進而於八十七年四月間聲請強制執行，拍賣擔保八十萬元之抵押物（八十
    七年度執字第八六七號）；詎依拍定後本院作成之分配表所示，原告除主張自八
    十六年六月二十三日起至八十八年三月九日止，按年息百分之六計算之利息，合
    計八萬二千一百九十二元應受優先分配外，竟又主張有自八十六年六月二十三日
    起至八十八年三月九日止，按日息千分之一計算之違約金，合計五十萬元亦應受
    優先分配。查被告向原告借款時，並無任何關於違約金之約定，原告在該執行程
    序中主張按日息千分之一計算違約金之部分，自屬無據；且原告逕行自八十六年
    六月二十三日即起算遲延利息，亦有違誤；而原告於前開執行程序中受償之五十
    五萬二千七百三十元，於扣除應自八十六年九月一日起至八十八年三月九日止，
    按原告主張之年息百分之六計算之遲延利息合計七萬三千二百元，其餘額四十七
    萬九千五百三十元，依法即應抵充八十萬元借款之原本，是兩造間借款本金餘額
    應僅有三十二萬零四百七十元；原告於本件竟猶請求被告給付八十二萬九千四百
    六十二元，及自民國八十八年三月十日起至清償日止，按週年利率百分之五計算
    之利息，被告自難同意等語資為置辯。
二、原告主張被告於八十六年間以土地及房屋向原告抵押借款八十萬元，被告並簽發
    一紙面額八十萬元、發票日為八十六年五月三十一日之票交付原告作為擔保，於
    八十六年六月二十三日清償期屆至被告並未償還借款，而於八十八年四月間，經
    原告聲請本院執行處拍賣抵押物結果不足清償八十二萬九千四百六十二元之事實
    ，業據原告提出本院八十七年度執字第八六七號強制執行分配表影本一份、本票
    影本一份、土地及房屋他項權利證明書影本一份、限額抵押權設定契約書影本一
    份等為證，並經本院調取本院八十六年度執字第二三三○號、八十七年度執字第
    八六七號民事執行卷宗核閱屬實，復為被告所自認，堪認原告此部分之主張為真
    實。復查：
（一）違約金部分：按原告所提出之八十八年三月二十九日本院民事執行處強制執行
      金額計算書分配表，及本院八十七年度執字第八六七號民事執行卷宗中本院八
      十六年度拍字第二九九號准予拍賣抵押物之裁定，原告除以系爭八十萬元借款
      暨票款以及年息百分之六之法定票款利息聲請拍賣執行系爭借款之抵押物外，
      原告更主張兩造有本金按日加付千分之一計算違約金之約定，該違約金自系爭
      借款期限（八十六年六月二十三日）至八十八年三月九日止共五十萬元，原告
      並以此違約金一併與系爭八十萬元之借款及利息聲請執行分配抵押物。查本院
      依職權調閱本院八十七年度執字第八六七號民事執行卷宗，原告所提出聲請執
      行拍賣不動產之文件，有兩造所訂立之他項權利證明書、土地暨建築改良物限
      額抵押權設定契約書各一件等，此二件證明書或契約書就關於系爭借款之違約
      金部分僅記載「依照各個債務契約所約定之違約金計收標準計算」，而原告並
      未提出有關兩造就系爭借款有約定違約金計收標準之證明；原告對此並主張借
      款當時兩造係口頭上約定若於借款期限屆滿時，被告未能償還借款，則被告同
      意至清償日止願加計日息千分之一計算之違約金，此為被告所否認；既然原告
      並無積極證據得以證明兩造就系爭借款有日息千分之一違約金之約定，則原告
      對被告就五十萬元違約金之請求權尚難認為存在。
（二）遲延利息部分：按債權人除民法第二百零五條（約定利率，超過週年百分之二
      十者，債權人對於超過部分之利息，無請求權）限定之利息外，不得以折扣或
      其他方法，巧取利益，民法第二百零六條定有明文。再「據上訴人所稱，借字
      上所載一千二百元之數，實照八折扣算，祇收到九百六十元云云，如果屬實，
      自係民法第二百零六條所謂以折扣方法巧取利益，關於折扣之二百四十元，被
      上訴人既未實行交付，即不發生返還請求權」，最高法院二十九年上字第一三
      ○六號判例意旨可供參酌。原告雖主張系爭借款之金額為八十萬元，被告並抗
      辯借款當時原告扣除先付一個月之利息、百分之三之仲介費用，及代書費、規
      費等後，原告實際僅交付被告七十五萬一千零四十元之情，為原告自認在卷，
      為避免發生原告從系爭借款關係中巧取利益，按前開法律及判例意旨，借款當
      時已先預扣之金額應不能計入借款之範圍，故實際上系爭借款原告僅能向被告
      請求本金金額為七十五萬一千零四十元。此外，票據債務人，以自己與執票人
      間所存抗辯之事由對抗執票人，仍非法所不許，此觀票據法第十三條前段規定
      即可明瞭（參考最高法院二十七年度滬上第九十七號判例），而既然兩造為系
      爭本票之直接當事人，且系爭本票簽發之原因關係為系爭借款，系爭借款金額
      為七十五萬一千零四十元，則被告當可以此對抗原告，而主張系爭本票之金額
      應為七十五萬一千零四十元。
三、原告對被告得請求之借款及本票金額之計算：同前所述，系爭借款及系爭本票票
    款金額應為七十五萬一千零四十元。遲延利息自系爭借款期限八十六年六月二十
    三日屆滿時起至八十八年三月九日止，按票據法定利率年息百分之六（票據法第
    一百二十四條準用第二十八條規定）計算，遲延利息金額則應為七萬六千九百八
    十二元（以上元以下均四捨五入）。原告在本院八十七年度執字第八六七號執行
    程序中已獲分配五十五萬二千七百三十元，按民法第三百二十三條之規定，應先
    抵充利息，次充原本，則五十五萬二千七百三十元先抵充利息的結果，尚有四十
    七萬五千七百四十八元可抵充原本七十五萬一千零四十元。是兩造間借款暨票款
    本金餘額至八十八年三月九日止應為二十七萬五千二百九十二元。亦即原告提起
    本訴，請求被告給付借款暨票款金額二十七萬五千二百九十二元及自八十八年三
    月十日起至清償日止，按法定週年利率百分之五計算之利息，即無不合，應予准
    許；而原告請求超過此部分之本金、利息及違約金之部分，並無理由，應予駁回
    。
四、據上論結，原告之訴為一部有理由，一部無理由，依民事訴訟法第七十九條但書
    ，判決如主文。
中      華      民      國    八十九    年      十      月      二      日
                                        臺灣臺東地方法院民事庭
~B法      官  范智達
右為正本係照原本作成
如對本判決上訴須於判決送達後廿日內向本院提出上訴狀
中      華      民      國    八十九    年      十      月      二      日
~B法院書記官  李春菊


司法院資訊處製作；財團法人民間司法改革基金會備份。
